ACORDAO-COMPLETO-2350403

ACÓRDÃO 3219/2019 ATA 11/2019 - PRIMEIRA CÂMARA

VISTOS, relatados e discutidos estes autos de novos embargos de declaração opostos pelo Sr. Antônio Sérgio Ferrari Vargas ao Acórdão 15677/2018-TCU-Primeira Câmara, 
ACORDAM os Ministros do Tribunal de Contas da União, reunidos em sessão da 1ª Câmara, diante das razões expostas pelo Relator, em:
9.1. conhecer do presente expediente como embargos de declaração ao Acórdão 1148/2019-TCU-Primeira Câmara,  com fundamento no art. 34, caput e § 1º, da Lei 8.443/1992, para, no mérito, acolhê-los parcialmente a fim de integrar, sem efeitos infringentes, a aludida deliberação, com os fundamentos expostos no voto condutor;
9.2. dar ciência ao recorrente que a oposição reiterada de embargos de declaração com nítido caráter protelatório:
9.2.1. implica o recebimento de futuras impugnações dessa espécie como mera petição, sem efeito suspensivo, nos termos do art. 287, § 6º, do Regimento Interno, o que não suspenderá a consumação do trânsito em julgado do Acórdão 6712/2014-TCU-Primeira Câmara;
9.2.2. poderá ensejar a aplicação da multa do art. 1.026, § 2º, do Código de Processo Civil, nos termos da jurisprudência desta Casa;
9.3. dar ciência deste acórdão ao recorrente, à Empresa Municipal de Obras e Urbanização de Aracaju/SE e à Procuradoria da República em Sergipe, neste caso, com fulcro no art. 16, § 3º, da Lei 8.443/1992 c/c o art. 209, § 7º, do Regimento Interno do TCU.

Embargos de declaração opostos pelo Sr. Antônio Sérgio Ferrari Vargas ao Acórdão 1.148/2019-1ª Câmara, que conheceu e acolheu parcialmente, sem efeitos infringentes, embargos de declaração contra deliberação que havia desprovido recurso de reconsideração interposto pelo responsável.

Primeira Câmara

Empresa Municipal de Obras e Urbanização de Aracaju/SE.

3. Responsáveis/Recorrentes:
3.1. Responsáveis: Antônio Sérgio Ferrari Vargas (XXX.291.736-XX) e Construtora Queiroz Galvão S/A (33.412.792/0001-60).
3.2. Recorrente: Antônio Sérgio Ferrari Vargas (XXX.291.736-XX).

13.1. Ministros presentes: Walton Alencar Rodrigues (Presidente) e Benjamin Zymler (Relator).
13.2. Ministro-Substituto convocado: Augusto Sherman Cavalcanti.
13.3. Ministro-Substituto presente: Weder de Oliveira.

ACORDAO-COMPLETO-2416649

Acórdão de Relação 6980/2020 - Primeira Câmara

Acórdão de Relação

ACORDAO-COMPLETO-2406879

Acórdão de Relação 4859/2020 - Primeira Câmara

ACORDAO-COMPLETO-2363292

Acórdão de Relação 6152/2019 - Primeira Câmara

BENJAMIN ZYMLER

Ministro Bruno Dantas.

Cuidam os autos de segundos embargos de declaração opostos pelo Sr. Antônio Sérgio Ferrari Vargas ao Acórdão 15677/2018-TCU-Primeira Câmara.
2.	O presente feito trata, originalmente, de tomada de contas especial instaurada em atendimento ao item 9.8 do Acórdão 2238/2007-TCU-Plenário, tendo em vista a existência de suposto débito na execução de obras relativas ao contrato 62/1996, celebrado entre a Empresa Municipal de Obras e Urbanização de Aracaju/SE (Emurb) e a Construtora Queiroz Galvão S/A, referentes à abertura e urbanização da Avenida São Paulo em Aracaju/SE.
3.	Na fase preliminar do processo foi promovida a citação do Sr. Antônio Sérgio Ferrari Vargas, na condição de Diretor-Presidente da Emurb e signatário dos Termos Aditivos, dos Aditivos Revisionais e dos Aditivos de Re-Ratificação ao Contrato 62/96, e da Construtora Queiroz Galvão S/A, tendo em vista a ocorrência de superfaturamento na aludida avença.
4.	Após a análise das respostas dos responsáveis, o Tribunal decidiu, por meio do Acórdão 6712/2014-TCU-Primeira Câmara, julgar irregulares as contas do Sr. Antônio Sérgio Ferrari Vargas e da Construtora Queiroz Galvão S/A, condená-los solidariamente ao pagamento do débito consignado no subitem 9.5 da deliberação; aplicar-lhes a multa individual de R$ 150.000,00, com fulcro no art. 57 da Lei 8.443/1992; e mandar adotar as demais medidas relacionadas à execução das dívidas.
5.	Irresignados com esta decisão, os responsáveis ingressaram com embargos de declaração, os quais foram conhecidos e rejeitados, nos termos do Acórdão 131/2015-TCU-Primeira Câmara.
6.	Ainda insatisfeitos, o Sr. Antônio Sérgio Ferrari Vargas e a Construtora Queiroz Galvão S/A protocolaram recurso de reconsideração, que foi conhecido e desprovido, nos termos do Acórdão 15677/2018-TCU-Primeira Câmara.
7.	Na sequência, os responsáveis opuseram embargos de declaração, que foram conhecidos e rejeitados por intermédio do Acórdão 1148/2019-TCU-Primeira Câmara.
8.	Nessa oportunidade, o ex-Diretor-Presidente da Emurb apresentou novos embargos de declaração ao Acórdão 15677/2018-TCU-Primeira Câmara, nos quais aduziu a existência de pontos omissos na deliberação atacada, a saber.
9.	Segundo ele, houve grave omissão no julgado ao afirmar que a sua formação em engenharia, sem especificar sua especialidade, seria suficiente para imputar-lhe a responsabilidade administrativa por eventuais irregularidades na execução de contrato público. Dito isso, aduz que é Engenheiro de Minas e não Engenheiro Civil, de forma que a sua alegada experiência profissional, usada para puni-lo, não se apresenta como adequada.
10.	Outrossim, o Sr. Antônio Sérgio Ferrari alegou que o acórdão recorrido não se manifestou sobre a aplicabilidade do Acórdão 2309/2003-TCU-Segunda Câmara, no qual o TCU decidiu que não é possível a responsabilização administrativa do diretor presidente, se não comprovado que ele agiu com dolo ou culpa.
11.	O recorrente apresentou, ainda, aditamento aos embargos de declaração, no qual invocou que o acórdão recorrido não se manifestou sobre a aplicabilidade do Acórdão 1415/2013-TCU-Plenário ao caso, tendo transcrito excerto do relatório condutor da decisão, que afastou a responsabilidade do Presidente da Companhia de Saneamento de Sergipe - Deso. Segue o trecho grifado:
"16. Com relação à análise subjetiva da culpa do Sr. Max Maia Montalvão, Presidente da Deso, acolhem-se suas justificativas quanto à deficiência constatada no projeto executivo. Com efeito, não compete ao gestor desse nível hierárquico rever todos os atos administrativos praticados por seus subordinados, sob pena de se inviabilizar a gestão, especialmente quando a estrutura administrativa da entidade é complexa. O entendimento dominante no TCU é no sentido de se atribuir responsabilidade a essas autoridades por 'irregularidades grosseiras, avaliadas sob enfoque amplo' (Acórdão 213/2002-TCU-Plenário) . Nesse sentido, cita-se orientação contida no Acórdão 2006/2006-TCU-Plenário:
 (...) 
17. Assim, não se pode exigir que o dirigente máximo confira todos os projetos encaminhados para a licitação, bem como os quantitativos de serviços e respectivos preços unitários praticados em todos os contratos firmados pelo órgão/entidade. Logo, a responsabilização desses gestores por deficiência de projeto básico/executivo é mais complexa, sendo normalmente fundamentada com base na culpa in eligendo e/ou na culpa in vigilando." (grifos no original) 
12.	Sendo assim, o recorrente pediu o conhecimento dos embargos para que sejam corrigidas as omissões levantadas; a manifestação do Ministério Público junto ao TCU, considerando o pedido de efeitos infringentes, e o seu provimento.
	É o relatório.

Rodrigo de Miranda Azevedo (OAB/PE nº 21.164) e outros, representando Construtora Queiroz Galvão S/A; e Evânio José de Moura Santos (OAB/BA nº 19.306) e outros, representando Antônio Sérgio Ferrari Vargas.

Subprocurador-Geral Paulo Soares Bugarin.

SEGUNDOS EMBARGOS DE DECLARAÇÃO AO ACÓRDÃO 15.677/2018-1ª CÂMARA COM PEDIDO DE EFEITOS INFRINGENTES. SUPOSTAS OMISSÕES NA REFERIDA DELIBERAÇÃO E NA QUE APRECIOU OS PRIMEIROS EMBARGOS DE DECLARAÇÃO. VIOLAÇÃO AOS PRINCÍPIOS DA UNIRRECORRIBILIDADE E DA EVENTUALIDADE. PRECLUSÃO CONSUMATIVA. CONHECIMENTO EXCPECIONALL DO EXPEDIENTE COMO EMBARGOS DE DECLARAÇÃO AO ACÓRDÃO 1.148/2019-1ª CÂMARA. PRINCÍPIOS DA VERDADE REAL E DO FORMALISMO MODERADO. ALEGADAS OMISSÕES. NÃO SUFICIENTES PARA ALTERAR O JUÍZO DE MÉRITO DO PROCESSO. CONHECIMENTO E ACOLHIMENTO PARCIAL PARA INTEGRAR A DELIBERAÇÃO RECORRIDA COM OS FUNDAMENTOS DO VOTO, SEM EFEITOS INFRINGENTES. ALERTA SOBRE A POSSIBILIDADE DE APLICAÇÃO DE MULTA EM CASO DE OPOSIÇÃO DE NOVOS EMBARGOS DECLARATÓRIOS DE CARÁTER MERAMENTE PROTELATÓRIO.

TOMADA DE CONTAS ESPECIAL (TCE)

Secretaria de Recursos (SERUR); Secretaria de Controle Externo no Estado de Sergipe (SECEX-SE).

Cuidam os autos de segundos embargos de declaração opostos pelo Sr. Antônio Sérgio Ferrari Vargas ao Acórdão 15677/2018-TCU-Primeira Câmara.
2.	O presente feito trata, originalmente, de tomada de contas especial instaurada em atendimento ao item 9.8 do Acórdão 2238/2007-TCU-Plenário, tendo em vista a existência de suposto débito na execução de obras relativas ao contrato 62/1996, celebrado entre a Empresa Municipal de Obras e Urbanização de Aracaju/SE (Emurb) e a Construtora Queiroz Galvão S/A, referentes à abertura e urbanização da Avenida São Paulo em Aracaju/SE.
3.	Na fase preliminar do processo foi promovida a citação do Sr. Antônio Sérgio Ferrari Vargas, na condição de Diretor-Presidente da Emurb e signatário dos Termos Aditivos, dos Aditivos Revisionais e dos Aditivos de Re-Ratificação ao Contrato 62/1996, e da Construtora Queiroz Galvão S/A, tendo em vista a ocorrência de superfaturamento na aludida avença.
4.	Após a análise das respostas dos responsáveis, o Tribunal decidiu, por meio do Acórdão 6712/2014-TCU-Primeira Câmara, julgar irregulares as contas do Sr. Antônio Sérgio Ferrari Vargas e da Construtora Queiroz Galvão S/A, condená-los solidariamente ao pagamento do débito consignado no subitem 9.5 da deliberação; aplicar-lhes a multa individual de R$ 150.000,00, com fulcro no art. 57 da Lei 8.443/1992; e mandar adotar as demais medidas relacionadas à execução das dívidas.
5.	Irresignados com esta decisão, os responsáveis ingressaram com embargos de declaração, os quais foram conhecidos e rejeitados, nos termos do Acórdão 131/2015-TCU-Primeira Câmara.
6.	Ainda insatisfeitos, o Sr. Antônio Sérgio Ferrari Vargas e a Construtora Queiroz Galvão S/A protocolaram recurso de reconsideração, que foi conhecido e desprovido, nos termos do Acórdão 15677/2018-TCU-Primeira Câmara.
7.	Na sequência, os responsáveis opuseram embargos de declaração, que foram conhecidos e rejeitados por intermédio do Acórdão 1148/2019-TCU-Primeira Câmara.
8.	Nessa oportunidade, o ex-Diretor-Presidente da Emurb apresentou novos embargos de declaração ao Acórdão 15677/2018-TCU-Primeira Câmara, nos quais aduziu a existência de pontos omissos na deliberação atacada, a saber.
9.	Segundo ele, houve grave omissão no julgado ao afirmar que a sua formação em engenharia, sem especificar sua especialidade, seria suficiente para imputar-lhe a responsabilidade administrativa por eventuais irregularidades na execução de contrato público. Dito isso, aduz que é Engenheiro de Minas e não Engenheiro Civil, de modo que a sua alegada experiência profissional, usada para puni-lo, não se apresenta como adequada.
10.	Outrossim, o Sr. Antônio Sérgio Ferrari alegou que o acórdão recorrido não se manifestou sobre a aplicabilidade do Acórdão 2309/2003-TCU-Segunda Câmara, no qual o TCU decidiu que não é possível a responsabilização administrativa do diretor presidente, se não comprovado que ele agiu com dolo ou culpa.
11.	O recorrente apresentou, ainda, aditamento aos embargos de declaração, no qual invocou que o acórdão recorrido não se manifestou sobre a aplicabilidade do Acórdão 1415/2013-TCU-Plenário ao caso, tendo transcrito excerto do relatório condutor da decisão, que afastou a responsabilidade do Presidente da Companhia de Saneamento de Sergipe - Deso. Segue o trecho grifado:
"16. Com relação à análise subjetiva da culpa do Sr. Max Maia Montalvão, Presidente da Deso, acolhem-se suas justificativas quanto à deficiência constatada no projeto executivo. Com efeito, não compete ao gestor desse nível hierárquico rever todos os atos administrativos praticados por seus subordinados, sob pena de se inviabilizar a gestão, especialmente quando a estrutura administrativa da entidade é complexa. O entendimento dominante no TCU é no sentido de se atribuir responsabilidade a essas autoridades por 'irregularidades grosseiras, avaliadas sob enfoque amplo' (Acórdão 213/2002-TCU-Plenário) . Nesse sentido, cita-se orientação contida no Acórdão 2006/2006-TCU-Plenário:
 (...) 
17. Assim, não se pode exigir que o dirigente máximo confira todos os projetos encaminhados para a licitação, bem como os quantitativos de serviços e respectivos preços unitários praticados em todos os contratos firmados pelo órgão/entidade. Logo, a responsabilização desses gestores por deficiência de projeto básico/executivo é mais complexa, sendo normalmente fundamentada com base na culpa in eligendo e/ou na culpa in vigilando." (grifos no original) 
12.	Desse modo, o recorrente pediu o conhecimento dos embargos para que sejam corrigidas as omissões levantadas; a manifestação do Ministério Público junto ao TCU, considerando o pedido de efeitos infringentes, e o seu provimento.
13.	Feito esse necessário resumo, passo a decidir.
14.	Preliminarmente, observo que o ex-Diretor-Presidente opôs novos embargos de declaração ao Acórdão 15677/2018-TCU-Primeira Câmara, o que não se mostra possível, tendo em vista os princípios da unicidade recursal ou unirrecorribilidade, que veda a interposição de mais de um recurso de mesma espécie contra o mesmo julgado e pelo mesmo responsável, e da eventualidade, que impõe a apresentação de toda matéria recursal no momento processual próprio do recurso manejado, sob pena de preclusão.
15.	Nesse sentido, transcrevo o seguinte excerto do voto condutor do Acórdão 599/2019-TCU-Segunda Câmara:
2.	Entendo que os presentes Embargos de Declaração não merecem ser conhecidos pelo Tribunal, porquanto operou-se a preclusão consumativa.
3.	Como relatado, trata-se do segundo recurso de Embargos de Declaração ao Acórdão 9591/2015-TCU-Segunda Câmara apresentado pelo mesmo recorrente. O primeiro recurso da espécie foi apreciado pelo Acórdão 11.929/2016, de 08/11/2016, que conheceu dos aclaratórios, negou-lhes provimento e manteve inalterados os termos do decisum condenatório. O outro recurso de Embargos de Declaração, objeto do atual exame, foi protocolizado após o julgamento do Recurso de Reconsideração contra o Acórdão 9591/2015-TCU-Segunda Câmara, ao qual foi negado provimento, conforme o Acórdão 10056/2018-TCU-Segunda Câmara, restando ratificada a redação original do Acórdão 9591/2015-TCU-Segunda Câmara.
4.	No caso concreto, eventual acolhimento destes Embargos configuraria ofensa ao princípio da singularidade recursal, também denominado de unicidade ou unirrecorribilidade, dada a inadmissibilidade de interposição de mais de um recurso de mesma espécie contra o mesmo julgado e pelo mesmo responsável, além da inobservância do princípio da eventualidade, segundo o qual o recorrente deverá alegar toda a matéria recursal de seu interesse no momento processual próprio do recurso manejado.
5.	A apresentação de sucessivos embargos de declaração ao mesmo acórdão condenatório, pelo mesmo recorrente, para em cada nova peça recursal suscitar pontos omissivos, contraditórios e obscuros, infringe, concomitantemente, os dois mencionados princípios processuais de rigorosa observância para a admissibilidade recursal. O presente caso não versa sobre embargos de embargos, mas sim do segundo recurso de embargos de declaração oposto à mesma deliberação pelo mesmo autor." (grifos acrescidos) .
16.	A despeito disso, observo que o recorrente manejou argumentos que supostamente indicam omissões no Acórdão 1148/2019-TCU-Primeira Câmara, o último prolatado no processo, que apreciou embargos de declaração ao Acórdão 15677/2018-TCU-Primeira Câmara. Sendo assim, considerando os princípios do formalismo moderado e da verdade material, julgo pertinente, de modo excepcional, conhecer a presente peça como embargos de declaração a esta deliberação, com fulcro no art. 34, caput e § 1º, da Lei 8.443/1992. 
17.	Com relação à assertiva de que o Tribunal não levou em conta que o embargante era Engenheiro de Minas e não Engenheiro Civil, de modo que não prospera a fundamentação contida na deliberação que apreciou o recurso de reconsideração, no sentido de que o ex-Diretor-Presidente "tinha condições jurídicas, pela sua competência legal, fáticas e pessoais, pela sua formação profissional como engenheiro e pela sua vasta experiência no setor público, de perceber o sobrepreço", trago as seguintes considerações. 
18.	Inicialmente, ressalto que a alegada omissão se deu no Acórdão 15677/2018-TCU-Primeira Câmara, que, conforme já destacado, negou provimento ao recurso de reconsideração interposto pelo Sr. Antônio Sérgio Ferrari Vargas. 
19.	Na ocasião, acolhi o posicionamento do Ministério Público junto ao TCU, segundo o qual a "conduta do aludido recorrente, como dirigente máximo da entidade, contribuiu para ocorrência da irregularidade ensejadora do débito", uma vez que lhe cabia "ter prestado maior zelo no controle e supervisão do funcionamento geral da entidade, com o propósito de evitar a ocorrência de falhas graves e generalizadas".
20.	Como fundamento adicional, assinalei que a responsabilidade da autoridade máxima de entidades públicas especializadas na administração de obras de engenharia por irregularidades graves, como era o caso, tinha amparo na jurisprudência do TCU, em especial o Acórdão 707/2014-TCU-Plenário, que aplicou multa ao Diretor-Presidente do Dersa Desenvolvimento Rodoviário S/A, em razão de deficiências relevantes identificadas no projeto básico de uma licitação, as quais deram causa a sobrepreços, posteriormente corrigidos pela própria administração.
21.	Na oportunidade, o Tribunal considerou, ainda, as condições fáticas e individuais do cargo e de seu ocupante, acolhendo a seguinte fundamentação exposta em meu voto:
" (...) considerando as condições pessoais dos responsáveis, ambos com formação profissional em engenharia, de modo que poderiam perceber as deficiências relatadas no projeto de referência da licitação, conforme as próprias premissas estabelecidas nas normas da Dersa; considerando os cargos ocupados pelos agentes administrativos, que lhes impunham o dever de controlar os atos praticados pelos subordinados, segundo os parâmetros legais e técnicos vigentes; e considerando a magnitude e a importância socioeconômica das obras do Rodoanel, a exigir maior zelo na prática dos atos de gestão; compreendo adequada a imputação de multa individual aos referidos responsáveis, com fulcro no art. 58, inciso II, da Lei 8.443/1992."
22.	Embora a deliberação atacada não tenha sido omissa quanto ao ponto invocado pelo embargante, até porque o argumento não foi manejado por ele nos primeiros embargos de declaração, passo a enfrentar a questão, em nome do princípio do formalismo moderado e da verdade real.
23.	Com relação ao assunto, de fato, a formação profissional em Engenharia de Minas não autoriza nem habilita uma pessoa a elaborar orçamentos de obras civis, nem lhe dá condições técnicas de revisar o trabalho anterior de profissionais habilitados. Nesse aspecto o recorrente possui razão, de modo que não se mostra inteiramente aplicável ao caso o precedente invocado na fundamentação do Acórdão 15677/2018-TCU-Primeira Câmara, especialmente o ponto que levou em conta as condições pessoais do Sr. Antônio Sérgio Ferrari Vargas como engenheiro para a sua responsabilização.
24.	Todavia, o Acórdão 15677/2018-TCU-Primeira Câmara se sustenta por outros fundamentos. 
25.	Primeiramente, não se pode olvidar que o agente público, na condição de Diretor-Presidente da Emurb, tinha as competências de controlar e supervisionar, mediante os órgãos estruturais, o funcionamento geral da empresa, além de autorizar e homologar a adjudicação de execução de obras.  
26.	Tais atribuições constam do art. 22 do Estatuto da Emurb, vazado nos seguintes termos:
	"Art. 22º - Compete ao Diretor Presidente:
a) Planejar, orientar, cooperar, controlar, supervisionar e dirigir, através dos órgãos estruturais e de acordo com a regulamentação do presente Estatuto o funcionamento geral da Empresa, em todas as suas atividades, zelando pelo bom cumprimento da política traçada e dos programas e planos aprovados pelos Conselhos de Administração e Fiscal e pela Diretoria, podendo delegar, na forma, limites e casos a seu critério, em atribuições e competências que julgar necessários em função dos interesses da Empresa;
 (...) 
h) Autorizar e homologar a adjudicação de compras de material em geral, execução de obras e prestações de serviços, bem como realização das respectivas despesas, observadas as normas estabelecidas pela CEF, pela legislação em vigor, pelo presente Estatuto e sua regulamentação interna da Empresa;"
27.	Dessa forma, entendo, na linha do pronunciamento do Ministério Público quando da análise do recurso de reconsideração, que o ex-Diretor-Presidente contribuiu para ocorrência da irregularidade que ensejou o débito, porquanto não agiu com o zelo esperado no controle e supervisão do contrato 62/1996.
28.	Isso porque o responsável assinou termos aditivos com preços supostamente embasados nas composições da tabela ORSE, o que se mostra indevido, porquanto a legislação e a jurisprudência do TCU vigentes impunham a utilização dos Sistemas Sinapi e Sicro 2, no caso de obras custeadas com recursos federais. Nesse sentido, transcrevo as seguintes considerações que fiz no voto condutor do Acórdão 15677/2018-TCU-Primeira Câmara:
"41.	A respeito das alegações de que não cabe o uso da tabela Sicro Nordeste como referencial de preços da obra de abertura da Avenida São Paulo, pois, à época da celebração dos aditivos, a LDO vigente (2004) previa unicamente o SINAPI, e que a tabela ORSE/CEHOP deveria ter sido adotada como referencial de preços, invocada pela Construtora Queiroz Galvão S/A, acolho o exame realizado pela Serur, nos termos expostos a seguir:
"11.2. 	Assim, ainda que o sistema de referência de preços à época da celebração dos aditivos, previsto na LDO vigente (2004) tenha sido o SINAPI, nada impede que outro seja adotado, desde que expressa com maior fidedignidade as especificidades da obra pretendida, tanto assim que o recorrente defende a utilização do referencial ORSE e mais adiante da PINI.
11.3. 	No entanto, apesar de o recorrente alegar algumas especificidades do local, não justifica em que pontos tais particularidades inviabilizam as referências utilizadas pela equipe de auditoria, as quais consequentemente foram reproduzidas na decisão recorrida. Sequer justifica os preços acordados nos referidos aditivos, preferindo atacar de forma genérica os critérios utilizados pelo TCU, que fundamentaram a decisão recorrida.
11.4. 	É cediço que, em maior ou menor grau, algumas tabelas de custo permitem a realização de ajustes para adequá-las ao empreendimento que se está orçando. Registre-se que o Sicro é um notável exemplo, pois possui sólida construção metodológica, calcada em estudos teóricos sobre a produção das equipes mecânicas para os diversos tipos de serviços, permitindo a realização de diversos ajustes. 
11.5. 	Nele podem ser ajustadas as distâncias de transporte de materiais e insumos, as velocidades dos caminhões e equipamentos e diversos outros fatores de influência na produção dos equipamentos de terraplanagem e pavimentação, tais como os fatores de interferência de tráfego e os fatores de carga, eficiência e conversão (este último adapta a composição de custo ao tipo de solo a ser trabalhado) . 
11.6. 	Dessa forma, qualquer serviço de terraplanagem e pavimentação pode ser orçado a partir dos mais variados ajustes nas composições do Sicro. Todavia, frise-se que para alguns serviços, como é o caso da imprimação, que será analisado mais adiante, foi utilizada a tabela de referência de preços do SINAPI.
11.7. 	Quanto as alegadas particularidades da obra pelo recorrente, verifica-se que no subitem 10 desta as unidades técnicas que instruíram o processo tiveram o cuidado de realizar diversos ajustes nas composições de referência, de modo a refletir as particularidades executivas do empreendimento.
 (...) 
11.11. 	Assim, alegações genéricas como as ora apresentadas pelo recorrente, no sentido de desconstituir o uso de tabelas referenciais da administração pública, sem que se apresente quaisquer justificativas para os preços contratados, têm reduzido valor probante e por tal razão não merecem prosperar."
42.	Ademais, cabe destacar que na época da celebração dos aditivos que promoveram o realinhamento dos preços, o Sistema Sicro já vinha se consolidando na jurisprudência do TCU como um parâmetro de referência fidedigno dos preços de mercado, especificamente no caso de obras de engenharia rodoviária. Nesse sentido, invoco os Acórdão 515/2003-TCU-Plenário, 1.564/2003-Plenário, 1.306/2004-Plenário e 2.088/2004-Plenário. 
43.	Como destacado pela unidade técnica, o rigor metodológico do referido sistema, que permite adaptações nas distâncias de transporte e em índices de produtividade, o torna um paradigma confiável do valor de mercado de serviços de terraplenagem e pavimentação, mesmo em obras de infraestrutura urbana, como a que se analisa."
29.	Ademais, destaco haver informações contraditórias na defesa do responsável que impõem dúvida se, de fato, os técnicos da Emurb se pautaram pelos preços praticados na tabela ORSE.  Como exemplo, cito o caso do serviço "aquisição, escavação e carga do material de base e sub-base". Seguem as considerações que fiz no voto do Acórdão 15677/2018-TCU-Primeira Câmara:
 "56.	Tal situação foi verificada no serviço "aquisição, escavação e carga do material de base e sub-base". Conforme a Secex/SE, houve contradição entre a defesa da Construtora Queiroz Galvão S/A e a da própria Emurb quanto ao parâmetro de referência adotado, como se percebe no trecho a seguir (peça 3, p. 165) :
"149.	Percebe-se uma contradição entre a alegação da construtora e as justificativas da EMURB, anexadas à própria defesa da responsável. Enquanto a primeira afirma que foram utilizadas composições do sistema ORSE (da CEHOP) , a segunda informa que a referência foi a própria composição elaborada pela contratada, com adaptações de composições da CEHOP e preços levantados diretamente no mercado, independentes da tabela daquela companhia estadual. A EMURB informa ainda que a contratada alegou que aquele era o preço realmente praticado na obra. Dessa afirmativa, infere-se que a EMURB concordou com o preço apresentado pela contratada sem sequer ter efetuado um comparativo para se certificar que aquele preço era o efetivamente praticado no mercado ou em outras tabelas de preços.
150.	Assim, não há com acatar as justificativas apresentadas, razão pela qual será mantido o preço utilizando a composição do SICRO 2 1 A 01 120 01 - Escavação e carga de material de jazida, que forneceu um preço de R$ 3,52/m³."  (grifos acrescidos) .
30.	Sendo assim, ainda que os preços dos aditivos tenham sido analisados por instância técnica competente, compreendo que o Sr. Antônio Sérgio Ferrari Vargas falhou, na condição de Diretor-Presidente da Emurb, no dever de gerir o presente empreendimento, pois permitiu a celebração de aditivos fundada em análise de preços realizada em desacordo com a LDO vigente e a jurisprudência do TCU.
31.	Apesar de o Sr. Antônio Sérgio Ferrari Vargas não ter formação em engenharia civil, observo que ele tem vasta experiência gerencial, no setor privado e público, especialmente, no último caso, em funções ligadas à execução de obras e projetos. 
32.	Conforme a rede social profissional "linkedln", o responsável exerceu as funções de Secretário de Estado de Desenvolvimento Urbano de Sergipe, Presidente da Companhia de Saneamento do Estado de Sergipe (Deso) , sendo atualmente Presidente da Emurb e Secretário Municipal de Infraestrutura de Aracaju (fonte: ) . Além disso, consta da aludida página que o defendente possui as habilidades de planejamento, criação e gerenciamento estratégico de projetos. 
33.	Sendo assim, embora o responsável não tenha competência para analisar tabelas de engenharia, ele tinha não apenas obrigação institucional, mas condições técnicas de exigir o cumprimento das normas técnicas de regência na orçamentação de obras pelo setor encarregado, especialmente em projetos de relevo como o que se examina.
34.	Desse modo, entendo, na linha do exposto pelo Parquet, que o Diretor-Presidente da Emurb atuou de modo negligente no controle e supervisão do contrato 62/1996, o que impõe a manutenção da decisão recorrida em sua integralidade.
35.	Quanto ao argumento do defendente de que deveria ser aplicado ao caso o mesmo entendimento esposado no Acórdão 2309/2003-TCU-Segunda Câmara, observo que o Acórdão 1148/2019-TCU-Primeira Câmara não se omitiu quanto ao assunto.
36.	Na oportunidade, manifestei-me da seguinte forma:
"28.	Sobre a assertiva de que esta Corte de Contas já se manifestou reconhecendo a ilegitimidade do Diretor-Presidente da Emurb em situações similares, conforme o Acórdão 2309/2003-TCU-Segunda Câmara, trago as seguintes considerações.
29.	Compulsando o voto condutor da referida deliberação, verifico que o então Diretor-Presidente teve suas alegações de defesa acatadas, não porque era incompetente para a prática do ato inquinado, mas porque restou comprovada a correta utilização dos recursos federais em exame naquele feito. Nesse sentido, colaciono o seguinte trecho do voto condutor do aresto:
"I - Apreciação das alegações de defesa dos Srs Sérgio Aragão Almeida e Maisa Fotini Guimarães Kalatzis Britto
Inicialmente, concorde com o parecer conclusivo da Unidade Técnica, ratificado pelo Ministério Público, acolho as alegações de defesa apresentadas pelos Srs. Sérgio Aragão Almeida e Maisa Fotini Guimarães Kalatzis Britto. Em conseqüência, sejam as contas desses responsáveis julgadas regulares com ressalvas, dando-lhes quitação.
No primeiro caso, ante a confirmação de que os recursos despendidos e comprovados por meio da nota fiscal nº 1344, no valor de R$ 67.587,75, foram efetivamente aplicados na pavimentação de algumas ruas constantes do plano de trabalho do Convênio MPO/SEPRE nº 756/97, afastada a imputação original da citação de cobrança de taxa de fiscalização à prefeitura. Demais disso, entendo improcedente a análise levada a efeito pondo em suspeição a autenticidade dos documentos apresentados como prova, tendo como fundamentos exclusivamente considerações de caráter subjetivo, desprovida de quaisquer elementos fáticos e materiais."
30.	Com isso, rejeito a alegação contida na letra "f" do irem 8.1 retro."
37.	Sendo assim, o que o embargante almeja, em verdade, é a reapreciação de seu argumento, o que se mostra incabível, considerando o escopo limitado dos embargos de declaração. 
38.	É preciso lembrar que o responsável apresentou alegações defesa, pedido de reexame e dois embargos de declaração, nas etapas processuais anteriores, de modo que a questão de sua responsabilidade já foi apreciada com a adequada profundidade, segundo as regras do devido processo legal. Logo, não há omissão a corrigir no presente caso. 
39.	Sobre o argumento que o acórdão recorrido não se manifestou sobre a aplicabilidade do Acórdão 1415/2013-TCU-Plenário, verifico que, de fato, o Acórdão 1148/2019-TCU-Primeira Câmara, que apreciou os primeiros embargos de declaração, não enfrentou diretamente o argumento manejado na oportunidade. 
40.	Todavia, verifico que a tese ventilada naquela deliberação está de acordo com outros argumentos apresentados pelo responsável, especialmente os que indicam "que não compete ao gestor desse nível hierárquico rever todos os atos administrativos praticados por seus subordinados, sob pena de se inviabilizar a gestão" e que "não se pode exigir que o dirigente máximo confira todos os projetos encaminhados para a licitação, bem como os quantitativos de serviços e respectivos preços unitários praticados em todos os contratos firmados pelo órgão/entidade", os quais foram enfrentados pelo TCU. 
41.	Tal linha argumentativa foi rechaçada tanto pelo Acórdão 15677/2018-TCU-Primeira Câmara como pelo Acórdão 1148/2019-TCU-Primeira Câmara, cabendo registrar que, nesta última decisão, afirmei que "o acórdão atacado teve como fundamento a configuração da culpa in vigilando, que se materializou quando ele assinou os aludidos termos aditivos, corroborando planilhas elaboradas pelas instâncias técnicas inferiores com significativo superfaturamento".
42.	É preciso ressaltar que o decidido no Acórdão 1415/2013-TCU-Plenário, paradigma invocado pela defesa, não constitui uma imunidade geral aos Diretores-Presidentes de entidades públicas, os quais podem ser responsabilizados, como qualquer autoridade de nível hierárquico superior, caso atuem, por exemplo, em grave omissão no seu dever de supervisão e controle dos atos de seus subordinados, como se verifica no presente caso. Com isso, compreendo que a aludida deliberação não se aplica à situação em exame, pelos fundamentos expostos nos itens 27 a 33 deste voto e também nas deliberações anteriores.
43.	Do exposto, percebo que o interessado buscou, mais uma vez, inclusive com a juntada de elementos complementares, rediscutir o mérito do julgado e demonstrar seu inconformismo com as conclusões que conduziram ao julgamento a ele desfavorável. 
44.	Destaco que a oposição reiterada de embargos de declaração com nítido caráter protelatório implica recebimento de futuras impugnações dessa espécie como mera petição, sem efeito suspensivo, nos termos do art. 287, § 6º, do Regimento Interno, o que não suspenderá a consumação do trânsito em julgado do Acórdão 6712/2014-TCU-Primeira Câmara
45.	Sendo assim, reputo pertinente alertar o embargante sobre a possibilidade de aplicação da multa do art. 1.026, § 2º, do Código de Processo Civil, nos termos da jurisprudência desta Casa.
46.	Por fim, sobre o pedido para que o processo seja submetido à nova manifestação do Ministério Público, tendo em vista o pedido de efeitos infringentes, ressalto que o art. 280 do Regimento Interno preconiza que é obrigatória a audiência do Ministério Público em todos os recursos, exceto nos embargos de declaração, no agravo e no pedido de reexame em processo de fiscalização de ato ou contrato.
47.	Sendo assim, considerando a facultatividade da intervenção do Parquet, na análise de embargos de declaração, e a existência de elementos suficientes nos autos para a formação de minha convicção, rejeito o requerimento apresentado pelo Sr. Antônio Sérgio Ferrari Vargas.
48.	Diante de todo o exposto, voto por que seja adotada a deliberação que ora submeto a este Colegiado. 
TCU, Sala das Sessões Ministro Luciano Brandão Alves de Souza, em 16 de abril de 2019.
BENJAMIN ZYMLER 
Relator